【裁判字號】    90,簡上,11
【裁判日期】    900430
【裁判案由】    偽造文書
【裁判全文】
臺灣雲林地方法院刑事判決
    上  訴  人
    即  被  告  丙○○
    選任辯護人  洪士凱
右列上訴人因偽造文書案件，不服本院北港簡易庭八十九年度港簡字第二一二號中華
民國八十九年十二月二十三日第一審判決（聲請簡易處刑案號：臺灣雲林地方法院檢
察署八十九年度偵續字第二八號）提起上訴，本院管轄第二審之合議庭判決如左：
    主  文
原判決撤銷。
丙○○無罪。
    理  由
一、聲請簡易判決處刑意旨略以：被告丙○○為執業代書，於民國八十四年十一月十
    六日，依委託人黃碟（業已於八十五年農曆一月十五日過世）之言代筆書寫協議
    書，在未經告訴人乙○○之同意下，偽造告訴人之署押於上開協議書「立協議人
    」欄項下，致生損害於告訴人。嗣於八十八年八月三日，經台灣土地銀行查封拍
    賣黃碟所有，坐落於雲林縣東勢鄉○○段一一六一號土地時，告訴人始知上情，
    因認被告丙○○涉有刑法第二百十七條第一項之偽造署押罪嫌云云。
二、按犯罪事實應依證據認定之，無證據不得推定其犯罪事實；又不能證明被告犯罪
    者，應諭知無罪之判決，刑事訴訟法第一百五十四條、第三百零一條第一項分別
    定有明文。又事實之認定，應憑證據，如未能發現相當證據，或證據不足以證明
    ，自不能以推測或擬制之方法，為裁判基礎（最高法院四十年臺上字第八六號判
    例參照）。復認定犯罪事實，所憑之證據，雖不以直接證據為限，間接證據亦包
    括在內，然無論直接或間接證據，其為訴訟上之證明，須於通常一般之人均不致
    於有所懷疑，而得確信其為真實之程度者，始得據之為有罪之認定，倘其證明尚
    未達到此一程度，而有合理性懷疑之存在時，即無從為有罪之認定，此亦有最高
    法院七十六年臺上字第四九八六號判例可資參照。再告訴人之告訴，本以使被告
    受刑事訴追為目的，故其陳述是否與事實相符，自應調查其他證據，以資審認，
    苟其所為攻擊之詞，尚有瑕疵，則在此瑕疵未予究明以前，即不能遽採為斷罪之
    基礎，最高法院五十二年臺上字第一三○○號、六十一年臺上字第三○九九號判
    例亦可供參照。
三、本件聲請人認被告丙○○涉有上開偽造署押罪嫌，無非以告訴人乙○○之指訴，
    及被告坦承於協議書內，未經告訴人本人同意，即自行代為書寫告訴人之姓名，
    並有該協議書一紙在卷可稽，為其論罪依據。訊據被告丙○○固坦承有於協議書
    立協議書人一欄書寫「乙○○」之姓名，惟堅決否認有何偽造署押之犯行，辯稱
    ：伊職業為代書，當時乙○○之母黃碟不會寫字，黃碟乃委託伊代為書寫協議書
    ，事後再交給黃碟帶回蓋章，伊書寫「乙○○」之姓名並無偽造其署押之意思等
    語。經查，偽造署押罪除須有偽造署押之客觀行為外，尚須有主觀之不法要素，
    亦即須有偽造之故意，始成立犯罪，而查被告身為代書，平日以代他人書寫文件
    為其業務，其既與告訴人毫無瓜葛，亦不知乙○○、黃正明兄弟間之財產管理分
    配情形，若非黃碟委託被告代書該協議書，被告自不可能無由書寫該協議書，而
    黃碟為告訴人之母，於書立該協議書時，又係該協議書內所指涉二筆土地之所有
    權人，被告依黃碟之言代書該協議書，與常情尚無違背，且聲請人亦同認被告係
    依黃碟之言代筆書寫該協議書，故被告應只是黃碟書寫該協議書之工具，難認其
    有偽造告訴人署押之故意或任何動機。復參以告訴人與甲○○於八十五年九月三
    日所訂立之另紙繼承契約書，其內容亦由他人所代書，而於繼承人甲方及乙方欄
    項下，亦均書寫有「乙○○」及「甲○○」之姓名，只是由其二人另於下方再行
    簽名並按捺手印，比較本件協議書及繼承契約書之內容，均為代書逕行書寫契約
    當事人之姓名於其上，堪認被告於本件協議書上「立協議書人」一欄下書寫告訴
    人之姓名，應僅係用以辯別契約之當事人而已，尚非表示該協議書已確為告訴人
    所簽立之意，否則何須於告訴人及「黃正明」之姓名下另蓋其各人之私章，故被
    告無偽造告訴人署押之故意，應堪認定。此外，復查無其他積極證據足資認定被
    告確有聲請人所指之偽造文書犯行，本件尚不能證明被告犯罪。是原審為被告論
    罪科刑之判決尚有未洽，被告上訴意旨指摘原判決不當，為有理由，自應由本院
    將原判決予以撤銷改判，另為被告無罪判決之諭知。
據上論斷，應依刑事訴訟法第四百五十五條之一第三項、第三百六十九條第一項前段
、第三百六十四條、第三百零一條第一項，判決如主文。
本案經檢察官王淑月到庭執行職務。
中      華      民      國      九十      年      四      月    三十    日
                                        臺灣雲林地方法院刑事第一庭
                                            審判長法官  康  樹  正
                                            法      官  葉  明  松
                                            法      官  廖  國  勝
右正本證明與原本無異。
如不服本判決，應於判決送達後十日內向本院提出上訴狀( 應附繕本 )。
                                            書  記  官  顏  錦  清
中      華      民      國      九十      年      四      月    三十    日


司法院資訊處製作；財團法人民間司法改革基金會備份。
